ACORDAO-COMPLETO-2402778

ACÓRDÃO 5344/2020 ATA 14/2020 - SEGUNDA CÂMARA

VISTOS, relatados e discutidos estes autos que cuidam de Tomada de Contas Especial instaurada por Secretaria Especial de Cultura, em desfavor da Associação Orquestra Sinfônica das Comunidades - Oscom (CNPJ: 08.062.618/0001-98) e do Sr. André Luiz Jesus dos Santos (CPF: XXX.626.237-XX) , em virtude da não comprovação da boa e regular aplicação dos recursos captados mediante incentivo fiscal da Lei Rouanet, em face da omissão no dever de prestar contas dos recursos destinados ao projeto "Orquestra Sinfônica nas Comunidades" (Pronac 07-10031) .
	ACORDAM os Ministros do Tribunal de Contas da União, reunidos em Sessão da Segunda Câmara, diante das razões expostas pelo Relator, em:
	9.1. com fulcro no art. 12, § 3º, da Lei 8.443/1992, considerar revéis a Associação Orquestra Sinfônica das Comunidades - Oscom (CNPJ: 08.062.618/0001-98) e o Sr. André Luiz Jesus dos Santos (CPF: XXX.626.237-XX) , para todos os efeitos, dando-se prosseguimento ao processo;
	 9.2. nos termos dos arts. 1º, inciso I, 16, inciso III, alíneas "a" e "c", § 2º, da Lei 8.443/1992 c/c os arts. 19 e 23, inciso III, da mesma Lei, e com arts. 1º, inciso I, 209, incisos I e III, 210 e 214, inciso III, do Regimento Interno/TCU, julgar irregulares as contas da Associação Orquestra Sinfônica das Comunidades - Oscom (CNPJ: 08.062.618/0001-98) e do Sr. André Luiz Jesus dos Santos (CPF: XXX.626.237-XX) , condenando-os solidariamente ao pagamento das importâncias a seguir especificadas, atualizadas monetariamente e acrescidas dos juros de mora, calculadas a partir das datas discriminadas até a data da efetiva quitação do débito, fixando-lhes o prazo de quinze dias, para que comprovem, perante o Tribunal, o recolhimento das referidas quantias aos cofres do Fundo Nacional de Cultura, nos termos do art. 23, inciso III, alínea "a", da citada lei;
		Valor histórico do débito e data de origem:
	Data de ocorrência
	Valor histórico (R$) 
	Identificador da parcela

	25/5/2009
	100.000,00
	D1

	8/7/2010
	30.000,00
	D2

	19/11/2010
	40.000,00
	D3

	26/12/2011
	50.000,00
	D4

	13/6/2012
	100.000,00
	D5

	30/4/2018
	27,00
	C1

            9.3. aplicar aos responsáveis Associação Orquestra Sinfônica das Comunidades - Oscom (CNPJ: 08.062.618/0001-98) e Sr. André Luiz Jesus dos Santos (CPF: XXX.626.237-XX) , a multa prevista no art. 57 da Lei 8.443/1992 c/c o art. 267 do Regimento Interno do TCU, no valor de R$ 20.000,00 (vinte mil reais) , em razão da não comprovação da boa e regular aplicação dos recursos federais captados com amparo no Pronac 10-5744, em face da omissão no dever de prestar contas dos valores transferidos, fixando-lhe o prazo de quinze dias, a contar da notificação, para que comprove, perante o Tribunal (art. 214, III, alínea "a", do Regimento Interno do TCU) , o recolhimento da dívida aos cofres do Tesouro Nacional, atualizada monetariamente desde a data deste acórdão até a do efetivo recolhimento, se pagas após o vencimento, na forma da legislação em vigor;
		9.4. aplicar aos responsáveis Associação Orquestra Sinfônica das Comunidades - Oscom (CNPJ: 08.062.618/0001-98) e Sr. André Luiz Jesus dos Santos (CPF: XXX.626.237-XX) , a multa prevista no art. 58, inciso II, da Lei 8.443/1992 c/c o art. 267 do Regimento Interno do TCU, no valor de R$ 12.000,00 (12 mil reais) , em razão da não cumprimento do prazo originalmente estipulado para prestação de contas do projeto incentivado, cujo prazo encerrou-se em 30/1/2013, fixando-lhe o prazo de quinze dias, a contar da notificação, para que comprove, perante o Tribunal (art. 214, III, alínea "a", do Regimento Interno do TCU) , o recolhimento da dívida aos cofres do Tesouro Nacional, atualizada monetariamente desde a data deste acórdão até a do efetivo recolhimento, se pagas após o vencimento, na forma da legislação em vigor
		9.5. com fundamento no art. 28, inciso II, da Lei 8.443/1992, autorizar, desde logo, a cobrança judicial da dívida, caso não atendida a notificação;
		9.6. com fundamento no art. 28, inciso I, da Lei 8.443, de 1992 c/c o art. 217, §§ 1º e 2º do Regimento Interno, autorizar, desde logo, caso requerido, o parcelamento da dívida em até 36 parcelas, incidindo sobre cada parcela, corrigida monetariamente, os correspondentes acréscimos legais fixando- lhe o prazo de quinze dias, a contar do recebimento da notificação, para comprovar perante o Tribunal o recolhimento da primeira parcela, e de trinta dias, a contar da parcela anterior, para comprovar os recolhimentos das demais parcelas, devendo incidir sobre cada valor mensal, atualizado monetariamente, os juros de mora devidos, no caso do débito, na forma prevista na legislação em vigor, alertando ao responsável de que a falta de comprovação do recolhimento de qualquer parcela importará o vencimento antecipado do saldo devedor, nos termos do § 2º do art. 217 do Regimento Interno deste Tribunal;
		9.7. enviar cópia do presente Acórdão, bem como do Relatório e do Voto que o fundamentam, à Procuradoria da República no Estado de Santa Catarina, nos termos do § 3º do art. 16 da Lei 8.443/1992 c/c o § 7º do art. 209 do Regimento Interno do TCU, para adoção das medidas cabíveis;
 		9.8. enviar cópia do presente Acórdão à Secretaria Especial da Cultura do Ministério da Cidadania, sucessora do Ministério da Cultura (MinC) , e aos responsáveis, informando que a presente deliberação, acompanhada do Relatório e do Voto que a fundamentam, está disponível para a consulta no endereço www.tcu.gov.br/acordaos, além de esclarecer que, caso requerido, o TCU poderá fornecer sem custos as correspondentes cópias, de forma impressa.

Tomada de contas especial em razão de omissão no dever de prestar contas, Lei Rouanet, que teve por objeto dar continuidade à programação do projeto Orquestra Sinfônica nas Comunidades, realizando audições didáticas e concertos, além de oficinas de ensino instrumental e de prática de orquestra abertas preferencialmente a crianças e jovens estudantes da rede pública de ensino.

Segunda Câmara

Secretaria Especial de Cultura.

3. Interessados/Responsáveis:
3.1. Responsáveis: Andre Luiz Jesus dos Santos (XXX.626.237-XX); Associacao Orquestra Sinfonica das Comunidades - Oscom (08.062.618/0001-98).

13.1. Ministros presentes: Ana Arraes (Presidente), Augusto Nardes, Aroldo Cedraz e Raimundo Carreiro (Relator).
13.2. Ministros-Substitutos presentes: Marcos Bemquerer Costa e André Luís de Carvalho.

ACORDAO-COMPLETO-2424041

Acórdão de Relação 9364/2020 - Segunda Câmara

Acórdão de Relação

RAIMUNDO CARREIRO

Cuidam os autos de tomada de contas especial instaurada por Secretaria Especial de Cultura, em desfavor da Associação Orquestra Sinfônica das Comunidades - Oscom (CNPJ: 08.062.618/0001-98) e do Sr. André Luiz Jesus dos Santos (CPF: XXX.626.237-XX) , em virtude da não comprovação da boa e regular aplicação dos recursos captados mediante incentivo fiscal da Lei Rouanet, em face da omissão no dever de prestar contas dos recursos destinados ao projeto "Orquestra Sinfônica nas Comunidades" (Pronac 07-10031) , tendo por objeto a realização de audições didáticas e concertos, oficinas de ensino instrumental e de prática de orquestra abertas preferencialmente a crianças e jovens estudantes da rede pública de ensino, aprovado e autorizado pela Portaria-MinC 625/2008 (peça 5) , permitindo a captação de recursos financeiros na forma de doações ou patrocínios (Mecenato) , conforme estipulado na Lei 8.313/1991, alterada pela Lei 9.874/1999.
2.	O Pronac 07-10031 foi firmado no valor de R$ 456.275,00, no período de 08/10/2008 a 30/06/2012 (peça 5) , com prazo para execução dos recursos 25/05/2009 a 30/06/2012, recaindo o prazo para prestação de contas em 30/7/2012.
3.	A empresa proponente captou recursos autorizados, no montante de R$ 320.000,00, conforme atestam os recibos (peça 8) e/ou extratos bancários (peça 10) .
EXAME PRELIMINAR
4.	O disposto no art. 10 da Instrução Normativa nº 71/TCU/2012 foi observado, uma vez que constam dos autos os documentos elencados nesse normativo que se aplicam ao caso concreto e que possibilitam sua análise do mérito, em privilégio aos princípios do devido processo legal, contraditório e ampla defesa.
AUDIÊNCIAS E CITAÇÕES
5.	A citação e a audiência do responsável foram realizadas por meio dos Ofício nº s Ofício 7391/2019-SecexTCE e Ofício 7392/2019-SecexTCE, de 12/09/2019 (peças 44 e 45) , tendo sido recebidos nos termos dos Avisos de Recebimento emitidos pelos Correios - AR (peças 46 a 48) .
ANÁLISE DE MÉRITO APRESENTADA PELA UNIDADE TÉCNICA
5.	Com fulcro no art. 1º, § 3º, inciso I, da Lei nº 8.443/1992, transcrevo, a seguir, excerto da instrução lavrada no âmbito da Secretaria de Controle Externo de Tomada de Contas Especial (peça 54) , cujas conclusões contaram com a anuência do corpo diretivo daquela unidade técnica (peças 55 e 56) .
"HISTÓRICO
Em 3/7/2018, com fundamento na IN/TCU 71/2012, alterada pela IN/TCU 76/2016 e DN/TCU 155/2016, o dirigente da instituição Secretaria Especial de Cultura autorizou a instauração da tomada de contas especial (peça 19) . O processo foi registrado no sistema e-TCE com o número 1989/2018.
O Pronac 07-10031 foi firmado no valor de R$ 456.275,00, no período de 08/10/2008 a 30/06/2012 (peça 5) , com prazo para execução dos recursos 25/05/2009 a 30/06/2012, recaindo o prazo para prestação de contas em 30/7/2012.
A empresa proponente captou recursos autorizados, no montante de R$ 320.000,00, conforme atestam os recibos (peça 8) e/ou extratos bancários (peça 10) .
O fundamento para a instauração da Tomada de Contas Especial, conforme consignado na matriz de responsabilização elaborada pelo tomador de contas, foi a constatação da seguinte irregularidade: "Omissão no dever de prestar contas."
Os responsáveis arrolados na fase interna foram devidamente comunicados e, diante da ausência de justificativas suficientes para elidir a irregularidade e da não devolução dos recursos, instaurou-se a tomada de contas especial.
	No relatório (peça 32) , o tomador de contas concluiu que o prejuízo importaria no valor original de R$ 319.973,00, imputando-se a responsabilidade à Associação Orquestra Sinfônica das Comunidades - Oscom, na condição de contratada, e ao Sr. André Luiz Jesus dos Santos, na condição de dirigente. 
		Em 12/6/2019, a Controladoria-Geral da União emitiu o relatório de auditoria (peça 33) , em concordância com o relatório do tomador de contas. O certificado de auditoria e o parecer do dirigente do órgão de controle interno concluíram pela irregularidade das presentes contas (peças 34 e 35) .
	Em 2/7/2019, o ministro responsável pela área atestou haver tomado conhecimento das conclusões contidas no relatório e certificado de auditoria, bem como do parecer conclusivo do dirigente do órgão de controle interno, manifestando-se pela irregularidade das contas, e determinou o encaminhamento do processo ao Tribunal de Contas da União (peça 36) .
Na instrução inicial (peça 49) , analisando-se os documentos nos autos, concluiu-se pela necessidade de realização de citação e audiência para as irregularidades abaixo: 
CITAÇÃO
Irregularidade: não comprovação da boa e regular aplicação dos recursos federais captados com amparo no Pronac 07-10031, em face da omissão no dever de prestar contas dos valores transferidos.
Valor histórico do débito e data de origem:
	Data de ocorrência
	Valor histórico (R$) 
	Identificador da parcela

	25/5/2009
	100.000,00
	D1

	8/7/2010
	30.000,00
	D2

	19/11/2010
	40.000,00
	D3

	26/12/2011
	50.000,00
	D4

	13/6/2012
	100.000,00
	D5

	30/4/2018
	            27,00
	C1

Responsáveis solidários:
Associação Orquestra Sinfônica das Comunidades - Oscom (CNPJ: 08.062.618/0001-98) , na condição de contratado
Conduta: nas parcelas D1 a D5 - não demonstrar a boa e regular aplicação dos recursos federais recebidos e geridos por meio do instrumento em questão, no período de 25/5/2009 a 30/6/2012, em face da omissão na prestação de contas, cujo prazo encerrou-se em 30/7/2012.
Sr. André Luiz Jesus dos Santos (CPF: XXX.626.237-XX) , na condição de dirigente
Conduta: nas parcelas D1 a D5 - não demonstrar a boa e regular aplicação dos recursos federais recebidos e geridos por meio do instrumento em questão, no período de 25/5/2009 a 30/6/2012, em face da omissão na prestação de contas, cujo prazo encerrou-se em 30/7/2012.
AUDIÊNCIA
Sr. André Luiz Jesus dos Santos (CPF: XXX.626.237-XX) , na condição de dirigente
Irregularidade: não cumprimento do prazo originalmente estipulado para prestação de contas do projeto incentivado, cujo prazo encerrou-se em 30/7/2012.
Conduta: descumprir o prazo originalmente estipulado para prestação de contas dos recursos federais recebidos à conta do instrumento em questão, o qual se encerrou em 30/7/2012
Em cumprimento ao pronunciamento da unidade (peça 41) , de 31/7/2019, foram efetuadas a citação e a audiência dos responsáveis, conforme delineado a seguir (vide despacho à peça 52) :
	Documento de notificação
	Data do ofício
	Data do recebimento do ofício
	Recebedor do Ofício
	Destinatário
	Origem do endereço
	Fim do Prazo para defesa

	Ofício 7391/2019-SecexTCE
	12/09/2019
	13/09/2019
	Terceiros
	Andre Luiz Jesus dos Santos
	Receita Federal
	01/10/2019
 (1º prazo) 
30/11/2019
 (após prorrogação à peça 50) 

	Ofício 7392/2019-SecexTCE (*) 
	12/09/2019
	Ciência em 15/10/2019
	Não houve
	Associação Oscom
	Receita Federal
	31/10/2019
 (1º prazo) 
30/12/2019
 (após prorrogação à peça 50) 

 (*) Houve comparecimento espontâneo do responsável declarando ciência do Ofício, consoante peça 48, item "1".
Transcorrido o prazo regimental, os responsáveis acima permaneceram silentes, devendo ser considerados revéis, nos termos do art. 12, §3º, da Lei 8.443/1992.
EXAME TÉCNICO
Em exame, TCE instaurada pelo MinC em virtude da não comprovação da boa e regular aplicação dos recursos captados via Lei Rouanet, em face da omissão no dever de prestar contas dos recursos destinados ao projeto "Orquestra Sinfônica nas Comunidades" (Pronac 07-10031) .
Da validade das notificações
Preliminarmente, cumpre tecer breves considerações sobre a forma como são realizadas as comunicações processuais no TCU. A esse respeito, destacam-se o art. 179, do Regimento Interno do TCU (Resolução 155, de 4/12/2002) e o art. 4º, inciso III, § 1º, da Resolução TCU 170, de 30 de junho de 2004, in verbis:
Art. 179. A citação, a audiência ou a notificação, bem como a comunicação de diligência, farse-ão:
I - mediante ciência da parte, efetivada por servidor designado, por meio eletrônico, fac-símile, telegrama ou qualquer outra forma, desde que fique confirmada inequivocamente a entrega da comunicação ao destinatário;
II - mediante carta registrada, com aviso de recebimento que comprove a entrega no endereço do destinatário;
III - por edital publicado no Diário Oficial da União, quando o seu destinatário não for localizado
 (...) 
Art. 3º As comunicações serão dirigidas ao responsável, ou ao interessado, ou ao dirigente de órgão ou entidade, ou ao representante legal ou ao procurador constituído nos autos, com poderes expressos no mandato para esse fim, por meio de:
I - correio eletrônico, fac-símile ou telegrama;
II - servidor designado;
III - carta registrada, com aviso de recebimento;
IV - edital publicado no Diário Oficial da União, quando o seu destinatário não for localizado, nas hipóteses em que seja necessário o exercício de defesa".
Art. 4º. Consideram-se entregues as comunicações:
I - efetivadas conforme disposto nos incisos I e II do artigo anterior, mediante confirmação da ciência do destinatário;
II - realizadas na forma prevista no inciso III do artigo anterior, com o retorno do aviso de recebimento, entregue comprovadamente no endereço do destinatário;
III - na data de publicação do edital no Diário Oficial da União, quando realizadas na forma prevista no inciso IV do artigo anterior.
§ 1º O endereço do destinatário deverá ser previamente confirmado mediante consulta aos sistemas disponíveis ao Tribunal ou a outros meios de informação, a qual deverá ser juntada ao respectivo processo.
 (...) 
Bem se vê, portanto, que a validade da citação via postal não depende de que o aviso de recebimento seja assinado pelo próprio destinatário da comunicação, o que dispensa, no caso em tela, a entrega do AR em "mãos próprias". A exigência da norma é no sentido de o Tribunal verificar se a correspondência foi entregue no endereço correto, residindo aqui a necessidade de certeza inequívoca. 
Não é outra a orientação da jurisprudência do TCU, conforme se verifica dos julgados a seguir transcritos:
São válidas as comunicações processuais entregues, mediante carta registrada, no endereço correto do responsável, não havendo necessidade de que o recebimento seja feito por ele próprio (Acórdão 3648/2013-TCU-Segunda Câmara, Relator Ministro JOSÉ JORGE) ;
É prescindível a entrega pessoal das comunicações pelo TCU, razão pela qual não há necessidade de que o aviso de recebimento seja assinado pelo próprio destinatário. Entregandose a correspondência no endereço correto do destinatário, presume-se o recebimento da citação. (Acórdão 1019/2008-TCU-Plenário, Relator Ministro BENJAMIN ZYMLER) ;
As comunicações do TCU, inclusive as citações, deverão ser realizadas mediante Aviso de Recebimento - AR, via Empresa Brasileira de Correios e Telégrafos, bastando para sua validade que se demonstre que a correspondência foi entregue no endereço correto. (Acórdão 1526/2007-TCU-Plenário, Relator Ministro AROLDO CEDRAZ) .
A validade do critério de comunicação processual do TCU foi referendada pelo Supremo Tribunal Federal, nos termos do julgamento do MS-AgR 25.816/DF, por meio do qual se afirmou a desnecessidade da ciência pessoal do interessado, entendendo-se suficiente a comprovação da entrega do "AR" no endereço do destinatário:
EMENTA: AGRAVO REGIMENTAL. MANDADO DE SEGURANÇA. DESNECESSIDADE DE INTIMAÇÃO PESSOAL DAS DECISÕES DO TRIBUNAL DE CONTAS DA UNIÃO. ART. 179 DO REGIMENTO INTERNO DO TCU. INTIMAÇÃO DO ATO IMPUGNADO POR CARTA REGISTRADA, INICIADO O PRAZO DO ART. 18 DA LEI nº 1.533/51 DA DATA CONSTANTE DO AVISO DE RECEBIMENTO. DECADÊNCIA RECONHECIDA. AGRAVO IMPROVIDO.
O envio de carta registrada com aviso de recebimento está expressamente enumerado entre os meios de comunicação de que dispõe o Tribunal de Contas da União para proceder às suas intimações.
O inciso II do art. 179 do Regimento Interno do TCU é claro ao exigir apenas a comprovação da entrega no endereço do destinatário, bastando o aviso de recebimento simples.
No caso vertente, a citação dos responsáveis se deu de forma zelosa, em endereço constante de base fidedigna, com a entrega do ofício comprovadamente no endereço do responsável André Luiz Jesus dos Santos, por meio de Aviso de Recebimento assinado por terceiros, e, quanto à Associação Oscom, em que pese a entrega frustrada mediante AR, houve comparecimento espontâneo do responsável por ela, que, de modo expresso (peça 48) , manifestou ciência da notificação, conforme quadro a seguir (com base no despacho à peça 52) :
	Responsável
	EXPEDIÇÃO
	RECEBIMENTO

		Ofício TCU nº 
	Data do ofício
	Peça
	AR/Data/ ciência
	Peça
	Base consulta
	Peça

	Andre Luiz Jesus dos Santos
	7391/2019-SecexTCE
	12/09/2019
	45
	12/09/2019
	46
	Receita Federal
	42

	Associacao Orquestra Sinfonica das Comunidades - Oscom
	7392/2019-SecexTCE
	12/09/2019
	44
	15/10/2019
	48
	Receita Federal
	43

Registre-se que houve comparecimento espontâneo dos responsáveis aos autos, consoante demonstra peça 48, ratificando a ciência do Ofício 7391/2019-TCU/Secex-TCE (peça 45) e declarando expressamente (vide item 1 da peça 48) a ciência do Ofício 7392/2019-TCU/Secex-TCE.
Desse modo, transcorridos os prazos para todos os responsáveis, deu-se sequência aos autos.
Da revelia dos responsáveis
Nos processos do TCU, a revelia não leva à presunção de que seriam verdadeiras todas as imputações levantadas contra os responsáveis, diferentemente do que ocorre no processo civil, em que a revelia do réu opera a presunção da verdade dos fatos narrados pelo autor. Dessa forma, a avaliação da responsabilidade do agente não pode prescindir da prova existente no processo ou para ele carreada. 
Ao não apresentarem suas defesas, os responsáveis deixaram de produzir provas da regular aplicação dos recursos sob suas responsabilidades, em afronta às normas que impõem aos gestores públicos a obrigação legal de, sempre que demandados pelos órgãos de controle, apresentarem os documentos que demonstrem a correta utilização das verbas públicas, a exemplo do contido no art. 93 do Decreto-Lei 200/67:
Quem quer que utilize dinheiros públicos terá de justificar seu bom e regular emprego na conformidade das leis, regulamentos e normas emanadas das autoridades administrativas competentes.
Mesmo a alegação de defesa não sendo apresentada, considerando o princípio da verdade material que rege esta Corte, procurou-se buscar, em manifestações dos responsáveis na fase interna desta TCE, se havia algum argumento que pudesse ser aproveitado em favor deles. Assim, não foi localizado qualquer documento de defesa (em consonância com as observações do Relatório do Tomador de Contas Especial, peça 32, p. 4, item 6.3.1) . Logo, não há apresentação de justificativas plausíveis nem documentação apta a comprovar a boa e regular gestão dos recursos.
Da pretensão punitiva
Vale ressaltar que a pretensão punitiva do TCU, conforme Acórdão 1441/2016-TCU-Plenário, que uniformizou a jurisprudência acerca dessa questão, subordina-se ao prazo geral de prescrição indicado no art. 205 do Código Civil (CC) , que é de 10 anos, contado da data de ocorrência da irregularidade sancionada, nos termos do art. 189 do CC, sendo este prazo interrompido pelo ato que ordenar a citação, a audiência ou a oitiva do responsável. 
No caso em exame, não ocorreu a prescrição, uma vez que a irregularidade sancionada ocorreu em 30/7/2012 (prazo para apresentação da prestação de contas) , e o ato de ordenação da citação ocorreu em 31/7/2019 (peça 41) .
Cumulatividade de multas 
Quanto à possibilidade de aplicação cumulativa das multas dos arts. 57 e 58, inciso I, da Lei 8.443/1992, ainda que seja adequada a realização de citação e audiência dos responsáveis, por força do disposto no art. 209, §4º, do Regimento Interno do TCU, o Tribunal reconhece que existe relação de subordinação entre as condutas de "não comprovação da aplicação dos recursos" e de "omissão na prestação de contas", sendo a primeira consequência da segunda, o que enseja, na verificação das duas irregularidades, a aplicação da multa do art. 57, com o afastamento da multa do art. 58, inciso I, em atenção ao princípio da absorção (Acórdão 9579/2015-TCU-Segunda Câmara, Relator Ministro Vital do Rêgo; Acórdão 2469/2019-TCU-Primeira Câmara, Relator Ministro Augusto Sherman Cavalcanti) .
Conforme leciona Cezar Bitencourt (Tratado de Direito Penal: parte geral - 8ª Edição - São Paulo: Saraiva, 2003. Pg. 565) , na absorção, " (...) a pena do delito mais grave absorve a pena do delito menos grave, que deve ser desprezada". No caso concreto, a "omissão no dever de prestar contas", embora seja uma irregularidade autônoma, funciona como fase ou meio para a consecução da "não comprovação da aplicação dos recursos", havendo clara relação de interdependência entre essas condutas. Dessa forma, recaindo as duas ocorrências num mesmo gestor, deve prevalecer a pena do delito mais grave, qual seja, a multa do art. 57, da Lei 8.443/1992.
Do desfecho
Em se tratando de processo em que as partes interessadas não se manifestaram acerca das irregularidades imputadas, não há elementos para que se possa efetivamente aferir e reconhecer a ocorrência de boa-fé na conduta dos responsáveis, podendo este Tribunal, desde logo, proferir o julgamento de mérito pela irregularidade das contas, conforme os termos dos §§ 2º e 6º do art. 202 do Regimento Interno do TCU (Acórdão 2064/2011-TCU-Primeira Câmara - relator Min. Ubiratan Aguiar, 6.182/2011-TCU-1ª Câmara - relator Min. Weber de Oliveira, 4.072/2010-TCU-1ª Câmara - Relator Min. Valmir Campelo, 1.189/2009-TCU-1ª Câmara - Relator Min. Marcos Bemquerer, e 731/2008-TCU-Plenário - Relator Min. Aroldo Cedraz) .
Dessa forma, os responsáveis devem ser considerados revéis, nos termos do art. 12, §3º, da Lei 8.443/1992, devendo as contas da Associação Orquestra Sinfônica das Comunidades - Oscom (CNPJ: 08.062.618/0001-98) e do Sr. André Luiz Jesus dos Santos (CPF: XXX.626.237-XX) serem julgadas irregulares, condenando-os ao débito apurado e aplicando-lhes a multa prevista no art. 57 da Lei 8.443/1992.
CONCLUSÃO
	Em face da análise promovida na seção "Exame Técnico", verifica-se que os responsáveis não lograram comprovar a boa e regular aplicação dos recursos, e, instadas a se manifestarem, optaram pelo silêncio, configurando a revelia, nos termos do §3º, do art. 12, da Lei 8.443/1992. Ademais, inexistem nos autos elementos que demonstrem a boa-fé dos responsáveis ou a ocorrência de outras excludentes de culpabilidade.
Verifica-se também que não houve a prescrição da pretensão punitiva, conforme análise.
	Tendo em vista que não constam dos autos elementos que permitam reconhecer a boa-fé dos responsáveis, sugere-se que as suas contas sejam julgadas irregulares, nos termos do art. 202, § 6º, do Regimento Interno do TCU, com a imputação do débito atualizado monetariamente e acrescido de juros de mora, nos termos do art. 202, §1º do Regimento Interno do TCU, descontado o valor eventualmente recolhido, com a aplicação da multa prevista no art. 57 da Lei 8.443/1992 (LO/TCU) .
PROPOSTA DE ENCAMINHAMENTO
Diante do exposto, submetemos os autos à consideração superior, propondo ao Tribunal:
a)  considerar revéis a Associação Orquestra Sinfônica das Comunidades - Oscom (CNPJ: 08.062.618/0001-98) e o Sr. André Luiz Jesus dos Santos (CPF: XXX.626.237-XX) , para todos os efeitos, dando-se prosseguimento ao processo, com fulcro no art. 12, § 3º, da Lei 8.443/1992;
b)  julgar irregulares, nos termos dos arts. 1º, inciso I, 16, inciso III, alíneas "a" e "c", § 2º, da Lei 8.443/1992 c/c os arts. 19 e 23, inciso III, da mesma Lei, e com arts. 1º, inciso I, 209, incisos I e III, 210 e 214, inciso III, do Regimento Interno/TCU, as contas da Associação Orquestra Sinfônica das Comunidades - Oscom (CNPJ: 08.062.618/0001-98) e do Sr. André Luiz Jesus dos Santos (CPF: XXX.626.237-XX) , condenando-os ao pagamento das importâncias a seguir especificadas, atualizadas monetariamente e acrescidas dos juros de mora, calculadas a partir das datas discriminadas até a data da efetiva quitação do débito, fixando-lhes o prazo de quinze dias, para que comprovem, perante o Tribunal, o recolhimento das referidas quantias aos cofres do Fundo Nacional de Cultura, nos termos do art. 23, inciso III, alínea "a", da citada lei;
b.1) Valor histórico do débito e data de origem:
	Data de ocorrência
	Valor histórico (R$) 
	Identificador da parcela

	25/5/2009
	100.000,00
	D1

	8/7/2010
	30.000,00
	D2

	19/11/2010
	40.000,00
	D3

	26/12/2011
	50.000,00
	D4

	13/6/2012
	100.000,00
	D5

	30/4/2018
	27,00
	C1

Valor do débito atualizado, com juros, até 6/3/2020: R$ 654.043,09 (peça 53) 
c)  aplicar, individualmente, à Associação Orquestra Sinfônica das Comunidades - Oscom (CNPJ: 08.062.618/0001-98) e ao Sr. André Luiz Jesus dos Santos (CPF: XXX.626.237-XX) a multa prevista no art. 57 da Lei 8.443/1992 c/c o art. 267 do Regimento Interno, fixando-lhes o prazo de quinze dias, a contar da notificação, para que comprovem, perante o Tribunal (art. 214, III, a, do Regimento Interno do TCU) , o recolhimento da dívida aos cofres do Tesouro Nacional, atualizada monetariamente desde a data do acórdão que vier a ser proferido por este Tribunal até a do efetivo recolhimento, se paga após o vencimento, na forma da legislação em vigor;
d)  autorizar, desde logo, a cobrança judicial da dívida, caso não atendida a notificação, na forma do disposto no art. 28, inciso II, da Lei 8.443/1992;
e)  autorizar também, desde logo, se requerido, com fundamento no art. 28, inciso I, da Lei 8.443, de 1992 c/c o art. 217, §§ 1º e 2º do Regimento Interno, o parcelamento da dívida em até 36 parcelas, incidindo sobre cada parcela, corrigida monetariamente, os correspondentes acréscimos legais fixando- lhe o prazo de quinze dias, a contar do recebimento da notificação, para comprovar perante o Tribunal o recolhimento da primeira parcela, e de trinta dias, a contar da parcela anterior, para comprovar os recolhimentos das demais parcelas, devendo incidir sobre cada valor mensal, atualizado monetariamente, os juros de mora devidos, no caso do débito, na forma prevista na legislação em vigor, alertando ao responsável de que a falta de comprovação do recolhimento de qualquer parcela importará o vencimento antecipado do saldo devedor, nos termos do § 2º do art. 217 do Regimento Interno deste Tribunal;
f)  enviar cópia do Acórdão a ser prolatado, bem como do Relatório e do Voto que o fundamentarem, à Procuradoria da República no Estado de Santa Catarina, nos termos do § 3º do art. 16 da Lei 8.443/1992 c/c o § 7º do art. 209 do Regimento Interno do TCU, para adoção das medidas cabíveis;
g)  enviar cópia do Acórdão que vier a ser proferido à Secretaria Especial da Cultura do Ministério da Cidadania, sucessora do Ministério da Cultura (MinC) , e aos responsáveis, para ciência, informando que a presente deliberação, acompanhada do Relatório e do Voto que a fundamenta, está disponível para a consulta no endereço www.tcu.gov.br/acordaos, além de esclarecer que, caso requerido, o TCU poderá fornecer sem custos as correspondentes cópias, de forma impressa."
MANIFESTAÇÃO DO MINISTÉRIO PÚBLICO
6.	O Ministério Público junto ao TCU, representado pela Procuradora-Geral Cristina Machado da Costa e Silva, manifestou concordância com a proposta da unidade técnica, conforme o Parecer constante à peça 57, a seguir transcrito.
"Esta representante do Ministério Público manifesta-se de acordo com a proposta oferecida pela Unidade Técnica."
É o Relatório.

não há

Procuradora-Geral Cristina Machado da Costa e Silva.

TOMADA DE CONTAS ESPECIAL. NÃO COMPRAVAÇÃO DA APLICAÇÃO DE RECURSOS CAPTADOS MEDIANTE INCENTIVO FISCAL DA LEI ROUANET. CITAÇÃO. AUDIÊNCIA. REVELIA. CONTAS IRREGULARES. DÉBITO. MULTA. CIÊNCIA AOS INTERESSADOS.

TOMADA DE CONTAS ESPECIAL (TCE)

Secretaria de Controle Externo de Tomada de Contas Especial (SecexTCE).

Inicialmente, registro que atuo nestes autos por força do sorteio, conforme termo juntado presente processo à peça 37.
2. 	Está em análise Tomada de Contas Especial instaurada por Secretaria Especial de Cultura, em desfavor da Associação Orquestra Sinfônica das Comunidades - Oscom (CNPJ: 08.062.618/0001-98) e do Sr. André Luiz Jesus dos Santos (CPF: 831.626.237-15) , em virtude da não comprovação da boa e regular aplicação dos recursos captados mediante incentivo fiscal da Lei Rouanet, em face da omissão no dever de prestar contas dos recursos destinados ao projeto "Orquestra Sinfônica nas Comunidades" (Pronac 07-10031) . 
3.	O objeto era a realização de audições didáticas e concertos, oficinas de ensino instrumental e de prática de orquestra abertas preferencialmente a crianças e jovens estudantes da rede pública de ensino, aprovado e autorizado pela Portaria-MinC 625/2008 (peça 5) , permitindo a captação de recursos financeiros na forma de doações ou patrocínios (Mecenato) , conforme estipulado na Lei 8.313/1991, alterada pela Lei 9.874/1999.
4.	Estava autorizada a captação de recursos no montante de R$ 456.275,00, no período de 08/10/2008 a 30/06/2012 (peça 5) , com prazo para execução dos recursos 25/05/2009 a 30/06/2012, recaindo o prazo para prestação de contas em 30/7/2012. A empresa proponente captou recursos autorizados, no montante de R$ 320.000,00, conforme atestam os recibos (peça 8) e/ou extratos bancários (peça 10) .
5. 	O responsável foi regularmente citado e chamado em audiência (peças 44 e 45) . No entanto, deixou transcorrer in albis o prazo concedido, ou seja, não apresentou suas alegações de defesa, tampouco suas razões de justificativa, nem efetuou o recolhimento do débito. Dessa forma, deve ser declarada a sua revelia, dando-se prosseguimento ao processo, de acordo com o art. 12, § 3º, da Lei 8.443/1992.
5. 	Nesse passo, ante a inexistência de elementos capazes de comprovar a boa e regular aplicação dos recursos devem ser julgadas irregulares as contas da Associação Orquestra Sinfônica das Comunidades - Oscom (CNPJ: 08.062.618/0001-98) e Sr. André Luiz Jesus dos Santos (CPF: 831.626.237-15) , condenando-os solidariamente em débito e aplicando-lhes a multa prevista no art. 57 da Lei 8.443/1992.
6.	Além disso, destaco que os responsáveis foram chamados a se manifestar sobre duas irregularidades (peça 25) :
 Citação: "não comprovação da boa e regular aplicação dos recursos federais captados com amparo no Pronac 10-5744, em face da omissão no dever de prestar contas dos valores transferidos;"
Audiência: "não cumprimento do prazo originalmente estipulado para prestação de contas do projeto incentivado, cujo prazo encerrou-se em 30/1/2013."
7.	A jurisprudência do Tribunal admite a aplicação concomitante das multas previstas nos arts. 57 e 58 da Lei 8.443/1992, desde que a apenação fundamentada no art. 58 seja decorrente de irregularidade distinta da que originou o débito, que acarreta a aplicação da multa do art. 57
8.	Assim, apesar de não constar da proposta da unidade técnica, entendo pertinente a aplicação aos responsáveis da multa fundamentada no art. 58 da Lei nº 8.443/92, além da prevista no art. 57, do referido Diploma.  
9. 	Isso porque referidas penalidades baseiam-se em fundamentos diversos, como descrito no item 6 do presente Voto, não havendo, portanto, óbice em aplicá-las concomitantemente.
10.	Ante o exposto, acolho a proposta uníssona da unidade técnica, que foi ratificada pelo MP/TCU, com o ajuste referido no item 8 retro, e voto por que o Tribunal adote a minuta de acórdão que ora submeto à apreciação deste Colegiado.
TCU, Sala das Sessões Ministro Luciano Brandão Alves de Souza, em 12 de maio de 2020.
RAIMUNDO CARREIRO 
Relator